臺灣嘉義地方法院民事判決　94年度簡上字第23號
上　訴　人　　甲○○
訴訟代理人　　黃鈺律師
　　　　　　　蔡碧仲律師
前一複代理人　陳怡禎
被　上訴人　　乙○○
上列當事人間請求排除侵害等事件，上訴人對於中華民國93年12
月29日本院嘉義簡易庭93年度嘉簡字第490號第一審判決提起上
訴，本院於中華民國94年5月23日言詞辯論終結，判決如下：
    主  文
上訴駁回。
原判決主文第一項部分履行期間為肆個月。
第二審訴訟費用由上訴人負擔。
    事  實
甲、上訴人方面：
  一、聲明：
  （一）原判決不利於上訴人部分廢棄。
  （二）前開廢棄部分，被上訴人在第一審之訴駁回。
  二、陳述：除與原審判決書所載者相同茲予引用外，補稱：
  （一）坐落嘉義縣中埔鄉○○○段26-6地號土地（下稱系爭土
        地），為被上訴人於民國88年6月29日取得所有權，而
        如原審判決附圖（即本判決附圖）所示代號Ａ、Ｂ、Ｃ
        部分之未保存登記建物（下稱系爭建物）為上訴人僱工
        興建而所有，興建之時，系爭土地訴外人即被上訴人之
        父全裕所有，並獲得全裕同意。
  （二）興建系爭建物之證人丁○○雖未親聞全裕同意上訴人
        興建之言，然全裕並無必要主動向丁○○告知同意興
        建之語，且興建過程，證人丁○○及丙○○（村長）亦
        未曾耳聞全裕反對之語，亦足證系爭建物之興建已獲
        全裕同意。
  （三）況全裕生前，猶將坐落嘉義縣中埔鄉○○○段26-7地
        號土地上房屋（即門牌號碼為嘉義縣中埔鄉瑞豐村3鄰
        坑尾37號）之主要坐落位置，贈與上訴人長子（即全
        裕長孫）順校，均足證全裕生前確有同意。
  （四）全裕自57年間遷至嘉義縣中埔鄉瑞豐村3鄰坑尾38 號
        居住處，與系爭建物相距不到20公尺，足證已默示同意
        上訴人興建系爭建物。
  （五）被上訴人於88年6月29日，以全裕贈與為原因取得系
        爭土地所有權，然遲至全裕死亡後，始提出本件拆屋
        還地訴訟，足見上訴人興建系爭建物之初，確獲得全
        裕同意，被上訴人恐全裕反對，始於全裕死亡後起
        訴，足證被上訴人於取得系爭土地之初，亦同意或默認
        上訴人繼續使用該分之土地。
  三、證據：除援用原審之立證方法外，並補提土地登記謄本及
      土地登記簿各2份、現場照片24幀、系爭土地申報地價表1
      份。聲請訊問證人丙○○、丁○○。及聲請勘驗系爭建物
      及系爭土地現場。
乙、被上訴人方面：
  一、聲明：駁回上訴。
  二、陳述：除與原審判決書所載者相同茲予引用外，補稱：
  （一）上訴人應就其基於正當權源獲土地所有權人同意使用系
        爭土地之事實，負舉證責任。
  （二）證人丁○○、丙○○均未證明聽聞全裕曾同意上訴人
        興建系爭建物。
  （三）至於全裕所贈與涂順校之坐落嘉義縣中埔鄉○○○段
        26-7地號土地上房屋（即門牌號碼為嘉義縣中埔鄉瑞豐
        村3鄰坑尾37號），與系爭建物非同一，系爭建物係位
        於前開房屋右翼及車庫（或倉庫），不能以前開贈與情
        事即證明全裕有曾同意興建系爭建物。
  （四）全裕係因無法阻止上訴人興建系爭建物，始搬至相距
        20 公尺之被上訴人住處，由被上訴人之夫慶霖奉養
        。
  （五）系爭土地已合法移轉登記為被上訴人所有，被上訴人自
        始即曾未同意上訴人使用系爭土地興建系爭建物。
  三、證據：除援用原審之立證方法外，並補提戶籍謄本4份，
      及聲請訊問證人慶燦、慶煌、柳而、秀蓁、慶
      霖。
    理  由
一、被上訴人起訴主張：系爭土地為被上訴人於88年6月29日經
    全裕贈與取得所有權，位於系爭土地上、如附圖所示代號
    Ａ、Ｂ、Ｃ部分之建物，為上訴人於全裕生前興建所有之
    未保存建物，上訴人無合法權源，占用系爭土地，並獲得相
    當租金之利益，被上訴人爰依民法第767條、第179條規定，
    請求上訴人應將坐落系爭土地，如附圖所示代號Ａ、Ｂ、Ｃ
    地上物拆除，並將土地返還被上訴人，及自88年6月29日起
    至返還之日止，按年給付被上訴人新台幣（下同）1萬7,489
    元之不當得利，並願供擔保請准宣告假執行；原審判命上訴
    人應將坐落系爭土地上如附圖所示代號Ａ、Ｂ、Ｃ建物拆除
    ，並將土地返還被上訴人，上訴人應自88年6月29日起至返
    還前開土地之日止，按年給付被上訴人154元，並就前開勝
    訴部分得假執行，而駁回被上訴人其餘請求；上訴人就其敗
    訴部分聲明不服，被上訴人就其敗訴部分則未聲明不服。
二、上訴人則以：系爭建物於興建時，已獲得全裕同意，此自
    全裕自57年間後新遷住處與系爭建物相距不到20公尺，及
    將坐落嘉義縣中埔鄉○○○段26-7地號土地上房屋之主要坐
    落位置，贈與上訴人長子（即全裕長孫）順校，被上訴
    人於取得所有權時，亦未表示反對，另興建工人亦可證明
    全裕未阻止，均足證系爭建物之興建有合法權源等語，資為
    抗辯。
三、兩造不爭執之事實：
（一）查坐落於系爭土地上、如本判決附圖（即嘉義縣水上地政
      事務所93年9月17日複丈成果圖）所示代號Ａ部分、面積
      0.0 035公頃之鋼筋混凝土建物（即原審第11頁照片編號6
      所示建物）；代號Ｂ部分、面積0.0030公頃之鋼筋混凝土
      建物（即原審卷照片編號5所示建物）；代號Ｃ部分、面
      積0.0031公頃（即本院卷照片編號12鐵皮車庫）之鐵厝建
      物等系爭建物，均係未保存登記建物，為上訴人至少於二
      十年前，建造而取得所有等情，有上訴人陳述及所提土地
      登記簿謄本、地籍圖謄本各1份、照片32張為證（原審卷
      第9至12頁、本院卷第84至89頁），及經原審及本院履勘
      現場，分別製有勘驗筆錄、及由原審囑託嘉義縣水上地政
      事務所於93年9月17日複丈測量，製有複丈成果圖在卷可
      參，為兩造不爭執，自堪信為真實。
（二）系爭土地，面積4270平方公尺，為被上訴人於88年6月29
      日受涂全裕以贈與為原因，移轉登記為其所有等情，有被
      上訴人所提土地登記謄本一份在卷可憑，亦為兩造所不爭
      執，堪信為真實。
四、按占有人對土地所有權存在之事實無爭執，而僅以非無權占
    有為抗辯者，應就其取得占有係有正當權源之事實證明之（
    最高法院85年度台上字第1120號民事判決參照）。本件上訴
    人固以系爭建物興建時，業經系爭土地所有權人全裕同意
    而建造等詞置辯，惟查：
（一）證人即上訴人之子順校雖於原審證稱：系爭建物係經原
      土地所有權人全裕同意而興建等語（原審卷第72頁），
      惟證人慶燦（上訴人之弟）則於原審及本院均證稱：
      全裕生前確有告知其不讓上訴人興建系爭建物情事，係上
      訴人執意興建等語（原審卷第80頁、本院卷第27頁、26頁
      ）等情明確，衡以證人為上訴人之弟、妹，被上訴人夫
      慶霖之兄、妹，就全裕是否同意上訴人興建系爭建物不
      惟知之甚詳，且均關係密切，應無偏袒何方之虞，至於證
      人順校與上訴人為父子關係，難謂無迴護之情，準此，
      自前開證人證述之證明力觀之，尚難遽引證人順校證詞
      為有利上訴人事實之認定而逕予採信。
（二）證人即丁○○固到庭證稱：附圖所示代號Ａ、Ｂ部分建物
      係二、三十年前帶工人施作，施作時全裕並未阻止，有
      來看我們工作，他有沒有同意我不知道等語（本院卷第79
      、80頁）；另證人即當地村長丙○○固到庭證稱：興建系
      爭建物時有去參觀，並遇到全裕，並未聽到其說有同意
      蓋（本院卷第80頁）等情，均未證述確聽聞全裕同意之
      情事，上訴人據以為證明曾獲全裕同意興建之積極證據
      ，難謂已就其取得占有係有正當權源之事實證明，上訴人
      此部分抗辯，自非足採。
（三）上訴人再抗辯：全裕生前固將坐落嘉義縣中埔鄉○○○
      段26-7地號土地上房屋（即門牌號碼為嘉義縣中埔鄉瑞豐
      村3鄰坑尾37號）贈與順校，可間接證明全裕有同意
      興建情事云云；惟證人柳而（上訴人之妹）到庭證述：
      其父全裕雖將舊家即坑尾37號（按：指嘉義縣中埔鄉瑞
      豐村3鄰坑尾37號）留給上訴人，惟全裕生前並未同意
      上訴人興建系爭建物，自上訴人蓋「護龍」（或稱戶隴）
      時開始吵架，但上訴人繼續蓋護龍的延伸及車庫等語明確
      ，並當庭畫現場略圖一份在卷可憑（本院卷第30頁），復
      經本院至現場勘驗，再經證人柳而至現場證述：系爭建
      物如附圖所示代號Ａ、Ｂ部分，即其在「略圖」上所指之
      「護龍」、代號Ｃ部分，即「略圖」上所指之「車庫」等
      語明確，有勘驗筆錄一份在卷可參（本院卷第61頁），準
      此，附圖所示代號Ａ、Ｂ、Ｃ之系爭建物，均係上訴人自
      嘉義縣中埔鄉瑞豐村3鄰坑尾37號建物，另為加蓋延伸至
      系爭土地上一情，堪以認定；本院衡諸經驗法則，如全
      裕確有同意上訴人加蓋系爭建物至系爭土地上，何以未將
      系爭土地贈與上訴人或上訴人之子順校，再衡以上訴人
      為長子、順校為長孫，其繼承舊厝（嘉義縣中埔鄉瑞豐
      村3鄰坑尾37號），固合於民間習慣常情，惟如再允其於
      系爭土地興建系爭建物，不惟有妨居住於系爭土地之慶
      霖（被上訴人之夫）利益之公平；上訴人以前開情詞為辯
      ，亦不足採信。
（四）上訴人另抗辯：全裕於系爭建物興建後，於57年間遷至
      嘉義縣中埔鄉瑞豐村3鄰坑尾38號（被上訴人住處）居住
      ，與系爭建物相距不到20公尺；另被上訴人於88年6月29
      日由全裕以贈與為原因取得系爭土地所有權時，均未為
      反對表示，全裕及訴被上訴人分別已有默示同意興建或
      繼續使用之情形云云；惟按，默示之同意，必依表意人之
      舉動或其他情事，足以間接推知其有同意之意思者，始得
      認之，若單純之沉默，則除有特別之情事足認為同意外，
      不得認係默示之同意（最高法院29年上字第762號判例意
      旨、90年度台上字第902號判決意旨參照）。又單純之沈
      默，與默許同意之意思表示不同，對無權占有人之使用未
      加異議，僅單純沈默而未為制止者，不生任何法律效果，
      亦非默許同意使用（最高法院83年度台上字第237號判決
      參照）；查本件上訴人興建系爭建物使用未遭土地所有權
      人全裕訴訟或強制阻止，原因多端（可能礙於父子親情
      或斯時土地無價值故予放任不管），上訴人復未能證明
      全裕有何積極舉動足以間接推知其同意其興建系爭建物，
      自不得僅以有建屋之事實及長久使用狀態即率爾推論原土
      地所有人全裕「默示同意」上訴人等建屋使用；同理，
      亦不得以被上訴人於繼受系爭土地後，未立即為反對表示
      ，即逕論被上訴人有默示同意繼續使用系爭土地之事實，
      綜上，上訴人前開所辯，自不足採。
（五）綜上，上訴人前開抗辯，既均不足採，又未舉證證明系爭
      建物占有系爭土地，確係基於合法權源，被上訴人主張上
      訴人興建系爭建物、占有附圖所示代號Ａ、Ｂ、Ｃ等土地
      ，係無權占有一情，即堪信為真實。
五、按所有人對於無權占有或侵奪其所有物者，得請求返還之；
    對於妨害其所有權者，得請求除去之；民法第767條前段、
    中段定有明文。查：上訴人在系爭土地上興建有系爭建物、
    占有被上訴人所有之系爭土地，如原審判決附圖所示代號Ａ
    、Ｂ、Ｃ部分，惟無合法權源等情事，已如前述，則被上訴
    人本於所有權之作用，請求上訴人將上開占用部分之地上物
    拆除，並將占用部分之土地交還被上訴人，自屬有據，應予
    准許。
六、次按，無法律上之原因而受利益，致他人受損害者，應返還
    其利益，民法第179條前段定有明文。又不當得利之受領人
    ，如依其利益之性質不能返還者，應償還其價額，民法第18
    1條但書定有明文。而「無權占有他人之土地，可能獲得相
    當於租金之利益，為社會通常之觀念」，最高法院61年台上
    字第1695號著有判例。本件上訴人所受之利益為占有，依其
    性質不能返還，故應償還其價額，即相當租金之利益。再按
    ，租用基地建築房屋，租金以不超過土地申報總價額年息百
    分之十為限，土地法第105條、同法第97條定有明文。而此
    百分之十之限制，乃指基地租金之最高限額而言，並非謂必
    須照申報地價額百分之十計算之（最高法院46年台上字第85
    5號判例參照）。又基地租金之數額，除以基地申報地價為
    基礎外，尚須斟酌基地之位置，工商業繁榮之程度，承租人
    利用基地之經濟價值及所受利益等項，並與鄰地相比較，以
    為決定，並非必達申報總地價年息百分之十最高額（最高法
    院著有68年台上字第3071號判例參照）。經查：系爭土地位
    於中埔鄉山區，四週有住宅數間，臨產業道路，周圍均為檳
    榔園，附近無商店、餐廳、學校，交通便利程度尚可，其地
    目為旱、使用分區為山坡地保育區、使用地類別為農牧用地
    等情，業經原審及本院至現場勘驗屬實，製有勘驗筆錄及兩
    造所提出之現場照片、土地登記謄本可稽，爰斟酌上訴人占
    有使用土地之位置、使用狀況，認應以占用之土地申報地價
    年息百分之四計算相當於租金之不當得利，應屬允當。次查
    ，上訴人占有系爭土地共達96平方公尺，已如前述；又系爭
    土地之申報地價，每平方公尺分別為：46元（86年7月以後
    ）、48元（89年7月以後）、40元（93年1月以後），有上訴
    人所提系爭土地歷年申報地價表一份在卷可憑；則系爭土地
    自88年度全年租金利益，為177元（自88年6月29日至88年12
    月31日租金利益為90元，即46×96×0.04×187／365＝90，
    元以下四捨五入）；89年度租金利益為180元（【46×96 ×
    0.04×1／2】＋ 【48×96×0.04×1／2】＝180，元以下四
    捨五入）；90、91、92年度租金利益為184元（48×96×0.0
    4＝184，元以下四捨五入）；93年度租金利益為154元（40
    ×96×0.04＝154，元以下四捨五入）；參以上訴人就租金
    利益之起算日，未為爭執或抗辯，被上訴人據此請求自所有
    權移轉登記之日即88年6月29日起，按年給付前開金額之相
    當租金利益，即有理由，逾此部分之請求，即無理由，不應
    准許。又前開按年計算之租金利益，按年計算雖均超過全年
    154元之數額，惟未據被上訴人提出上訴聲明不服，附此敘
    明。
七、從而，被上訴人依民法第767條所有物返還請求權，起訴請
    求上訴人應將坐落嘉義縣中埔鄉○○○段26-6地號土地，如
    附圖所示代號Ａ、面積0.00 35公頃鋼筋混凝土建物；代號
    Ｂ、面積0.0030公頃鋼筋混凝土建物；代號Ｃ、面積0.0031
    公頃鐵厝建物拆除，並將土地返還被上訴人。及依民法第17
    9條不當得利返還請求權，起訴請求上訴人應自88年6月29日
    起至返還前開土地之日止，按年給付被上訴人154元之部分
    ，為有理由，應予准許。又上開應准許部分，係適用簡易程
    序所為「被告敗訴」之判決，依民事訴訟法第389條第1項第
    3款規定，應依職權宣告假執行。是則原審判命上訴人拆除
    地上物、返還土地及給付相當租金利益，並為假執行之宣告
    ，核無違誤，上訴意旨就此部分，仍執陳詞，指摘原判決不
    當，求予廢棄，為無理由，應駁回其上訴。
八、又拆除地上物，非立時可就，茲斟酌勘驗結果，附圖所示代
    號Ａ、Ｂ、Ｃ地上物面積，合計達0.0096公頃，現供居住或
    車庫使用，或為鋼筋混凝土磚造、或為鐵皮屋，此有前開附
    圖、勘驗筆錄及照片可佐，依前開現場實際情況，核其性質
    非長時間不能履行，爰依民事訴訟法第396條第1項規定，酌
    定拆除地上物、返還土地部分之履行期間為4個月，用資兼
    顧其利益。
九、據上論結，本件上訴為無理由，依民事訴訟法第436條之1第
    3項、第449條第1項、第78條、第463條、第396條第1項，判
    決如主文。
中　　華　　民　　國　　94　　年　　6 　　月　　6 　　日
                  民事第一庭審判長法　官　林世芬
                                  法　官　李文輝
                                  法　官　蔡廷宜
以上正本證明與原本無異
本判決不得上訴。
中　　華　　民　　國　　94　　年　　6 　　月　　6 　　日
                                  書記官　王佩湘
